【裁判字號】    97,上易,112
【裁判日期】    971015
【裁判案由】    給付承攬報酬
【裁判全文】
臺灣高等法院高雄分院民事判決         97年度上易字第112號
上  訴  人     高雄市立民生醫院
即附帶被上訴人
法定代理人     乙○○
訴訟代理人     郭家駿律師
被 上 訴人     甲○○○○○○○○
即附帶上訴人
訴訟代理人     游淑惠律師
上列當事人間請求給付承攬報酬事件，上訴人對於民國97年4 月
7 日台灣高雄地方法院95年度訴字第2568號第一審判決提起上訴
，被上訴人為附帶上訴，本院於97年10月1 日言詞辯論終結，判
決如下：
    主      文
上訴及附帶上訴均駁回。
第二審訴訟費用關於上訴部分，由上訴人負擔，附帶上訴部分，
由被上訴人負擔。
    事實及理由
一、被上訴人即附帶上訴人（下稱被上訴人）起訴主張：兩造於
    民國93年3 月29日簽訂環境清潔維護外包契約（下稱系爭承
    攬契約），約定由被上訴人承攬上訴人即附帶被上訴人（下
    稱上訴人）之清潔工作，承攬總價為304 萬9,200 元，每月
    單價為25萬4,100 元。嗣系爭承攬契約因期滿消滅，兩造另
    於93年12月30日重新議價，並於翌日簽訂契約變更書（下稱
    系爭變更書，並與系爭承攬契約合稱系爭契約），約定按原
    契約內容續約1 年。被上訴人於系爭契約期間均依約履行承
    攬工作，上訴人竟拒絕給付自94年10月起至12月止之承攬價
    金76萬2,300 元、自93年4 月起至12月止之資源回收物變賣
    所得（下稱回收所得）9 萬4,500 元，及自94年1 月起至12
    月止之垃圾袋費用5 萬6,250 元，且於系爭契約屆期後，不
    發還履約保證金30萬4,920元，合計121萬7,970 元等情。爰
    依系爭契約之法律關係、民法第490 條第1 項、第505 條之
    規定，求為判決上訴人應給付被上訴人121 萬7,970 元，及
    自起訴狀繕本送達翌日起至清償日止，按年利率5 ％計算之
    利息之判決。原審判命上訴人給付被上訴人上開承攬價金76
    萬2,300 元及履約保證金30萬4,920 元共計106 萬7,220 元
    及其利息，而駁回被上訴人其餘請求，上訴人就敗訴部分聲
    明上訴；被上訴人僅就駁回垃圾袋部分其中3 萬3,920 元提
    起附帶上訴，對於駁回其餘垃圾袋請求及駁回回收所得9 萬
    4,500 元部分均未據聲明不服。被上訴人附帶上訴聲明：(一)
    原判決關於駁回被上訴人後開第二項之訴部分廢棄。(二)上訴
    人應再給付被上訴人3 萬3,920 元，及自95年8 月10日起至
    清償日止，按週年利率5%計算之利息。(三)第一審廢棄部分及
    附帶上訴訴訟費用均由附帶被上訴人負擔。被上訴人對上訴
    人之上訴，答辯聲明：(一)上訴駁回。(二)第二審訴訟費用由上
    訴人負擔。
二、上訴人則以：系爭契約約定被上訴人應每日提供12名清潔人
    力，惟被上訴人自93年9 月起至94年10月止及94年12月每月
    均只派10名清潔工在上訴人醫院內清潔，每月均擅自減省工
    料少派2 名清潔工，上訴人依合約第7 條第1 項規定自得扣
    罰被上訴人126 萬2,000 元；再上開15個月被上訴人每月均
    減省工料達6 分之1 ，以每月承攬報酬25萬4100元計算，被
    上訴人每月減省工料達4 萬2350元，合計63萬5250元，上訴
    人亦得依系爭契約第2 條第3 項及第11條第8 項第3 款之約
    定及民法第227 條第1 項不完全給付之規定，請求該部分之
    損害賠償並主張扣抵應給付被上訴人之清潔費及履約保證金
    。又被上訴人並不能舉證證明上訴人資源回收物所需之垃圾
    袋有使用被上訴人之垃圾袋，被上訴人請求垃圾袋費用3 萬
    3,920 元，亦屬無據等語，資為抗辯，並上訴聲明：(一)原判
    決關於不利於上訴人部分廢棄。(二)上開廢棄部分，被上訴人
    在第一審之訴駁回。(三)第一、二審訴訟費用由被上訴人負擔
    。上訴人對被上訴人之附帶上訴，答辯聲明：(一)附帶上訴駁
    回。(二)第一、二審訴訟費用由被上訴人負擔。
三、兩造不爭執事項：
  (一)兩造於93年3 月29日簽訂系爭承攬契約，約定由被上訴人承
    攬上訴人之清潔工作，承攬總價為304 萬9,200 元，每月單
    價為25萬4,100 元，契約期限至93年12月31日止。
  (二)系爭承攬契約約定，被上訴人應隨時維護上訴人全部處所之
    清潔，每日應有12名人力負責清潔整理，並由被上訴人自備
    打卡鐘簿，供清潔人員打卡以為人員出勤之紀錄並接受上訴
    人代表隨時查考，如經上訴人發現無故缺人，自接獲上訴人
    缺員通知後，每日每缺1 人罰扣2 點，直至補齊人數為止。
    該扣點屬懲罰性質，每點以1,000 元計算，並累計於原告當
    月之承攬報酬扣罰。被上訴人履約如有損害賠償、短缺、不
    實行為、履約未完全、不符契約規定、溢領價金或減少履約
    事項等，上訴人得自應付承攬價金中扣抵，如有不足，得通
    知被上訴人給付，或自履約保證金扣抵。
  (三)被上訴人於93年3 月25日給付30萬4,920 元予上訴人，作為
    系爭承攬契約之履約保證金，並經上訴人收受。
  (四)系爭承攬契約另約定，資源回收物應由上訴人依高雄市回收
    廢棄物變賣所得款項保管使用要點（下稱系爭回收要點）辦
    理。系爭回收要點第4 點規定，高雄市政府環境保護局（下
    稱環保局）得協助其他機關團體變賣回收廢棄物，並收取變
    賣所得30％之費用後，全數交還原機關團體。
  (五)兩造於93年12月31日簽訂系爭變更書，約定按系爭承攬契約
    之內容續約至94年12月31日，並於備註欄載明：資源回收變
    賣所得為上訴人所有。收納資源回收物所需之塑膠袋應由上
    訴人提供。
  (六)上訴人於94年10月間，以被上訴人自93年9 月起至94年10月
    止及94年12月間均有缺員為由，扣罰126 萬2,000 元，並逕
    以原應給付之94年10月至12月承攬價金76萬2, 300元，及履
    約保證金30萬4,920 元加以扣抵。
四、兩造爭執事項：(一)被上訴人有無依約提供12名人力從事清潔
    維護工作？被上訴人請求上訴人給付承攬報酬76萬2300元，
    並返還履約保證金30萬4920元，有無理由？(二)被上訴人請求
    上訴人給付垃圾袋費用3 萬3,920 元，有無理由？茲分述如
    下：
  (一)被上訴人有無依約提供12名人力從事清潔維護工作？被上訴
    人請求上訴人給付承攬報酬76萬2,300 元，並返還履約保證
    金30萬4,920 元，有無理由？
  1.查系爭契約約定被上訴人應每日提供12名清潔人力，被上訴
    人自93年9 月起至94年10月止及94年12月每月均只派10名清
    潔工在上訴人醫院內清潔等情，已據證人馬鍾愛鴛於94年12
    月間遭上訴人醫院政風室調查時，所提出之書面報告即已說
    明其自93年8 （或9） 月間開始同意承攬商人數減為10名，
    有94年12月21日簽文影本1 份可證；馬鍾愛鴛因未依合約規
    定之人力進行督導，擅自允諾廠商變更人力數，有違職守，
    亦經上訴人95年度第8 次考績委員會會議決議記過1 次處分
    ，有上訴人醫院95年度第8 次考績委員會會議紀錄影本及上
    訴人醫院95年3 月10日高市民醫人字第1426號令影本可稽。
    而被上訴人對有提供12名人力從事清潔維護工作之事實，復
    未能舉證以實其說。足證上訴人主張被上訴人自93年9 月起
    至94年10月止及94年12月每月均只派10名清潔工在上訴人醫
    院內清潔，堪信為實在。至證人馬鍾愛鴛事後於原審證稱每
    日均點人數，均有12名清潔人員云云，並無證據證明與事實
    相符，且與其在上訴人醫院調查時所為之陳述不符，顯係事
    後迴護之詞，尚無可採。
  2.上訴人辯稱：系爭契約約定被上訴人應每日提供12名清潔人
    力，惟被上訴人自93年9 月起至94年10月止及94年12月每月
    均只派10名清潔工在上訴人醫院內清潔，每月均擅自減省工
    料少派2 名清潔工，上訴人依合約第7 條第1 項規定自得扣
    罰被上訴人126 萬2,000 元云云。經查，依雙方合約第7 條
    罰則規定：「……倘經本院（指上訴人）發現無故缺人，自
    接獲本院缺員通知時起，每日每一名罰扣2 點，依此類推，
    直至補齊人數止，並於當月清潔費累計一次扣減」、同條第
    10 項 約定：「本合約所稱『扣點』，以每點為新台幣壹仟
    元計，扣款部分係屬懲罰性質，於乙方（指被上訴人）當月
    清潔費用下扣罰。」，為兩造所不爭執，並有系爭契約為證
    （原審卷第7 頁反面），則依上開約定，堪認上訴人如欲罰
    扣被上訴人點數，應以通知被上訴人為前提，且應於當月扣
    罰，並無可事後溯及扣罰之約定。上訴人辯稱其已於94年10
    月間口頭通知被上訴人，且分別於95年2 、3 月間以書面通
    知被上訴人云云，然被上訴人否認曾於94年10月間接獲上訴
    人之口頭通知，上訴人對此部分又未舉證以實其說，至上訴
    人雖分別於95年2 、3 月間以書面通知被上訴人缺員並罰扣
    點數，惟系爭契約已於94年12月31日屆滿，且兩造有關承攬
    報酬之結算係以每月為單位，揆諸前揭說明，上訴人如認被
    上訴人有無故缺員情事，自應於當月通知被上訴人後，逕行
    扣點，再與被上訴人結算當月承攬報酬，要不得於系爭契約
    期限屆滿後，才通知被上訴人缺員情事，並以此為由回溯扣
    款，是上訴人上開所辯，均不足資為其有利之認定。而按被
    上訴人既已依約履行承攬工作，縱有缺員情事，亦因上訴人
    未盡通知義務而不得逕行扣款，是上訴人主張依合約第7 條
    第1 項規定自94年10月起至12月止之承攬報酬及履約保證金
    中扣罰被上訴人126 萬2, 000元云云，自屬無據。
  3.上訴人又辯稱：上開15個月被上訴人每月均減省工料達6 分
    之1 ，以每月承攬報酬25萬4,100 元計算，被上訴人每月減
    省工料達4 萬2350元，合計63萬5,250 元，上訴人亦得依系
    爭契約第2 條第3 項及第11條第8 項第3 款之約定及民法第
    227 條第1 項不完全給付之規定，請求該部分之損害賠償並
    主張扣抵應給付被上訴人之清潔費及履約保證金云云。惟查
    ，被上訴人陳稱：縱使被上訴人白天僅有10名清潔人力，其
    餘則至少有2 名人力係在夜間或假日執行打蠟及消毒工作，
    此乃馬鍾愛鴛所要求，故被上訴人並無違約之處等語，而上
    訴人亦不否認被上訴人在假日或夜間從事打蠟、消毒工作及
    固定期間之花草修剪園藝工作，且證人馬鍾愛鴛亦證稱：「
    ……我向主任反應是否改成夜間或假日打蠟，並且讓被上訴
    人人力折抵成白天人力，主任說工作做好就行，我跟被上訴
    人說人力可以抵」等語（原審卷137 頁），證人馬鍾愛鴛為
    上訴人指定監督被上訴人履行系爭契約之員工，則其同意被
    上訴人將每日12名清潔員調配為10名，並由被上訴人承諾配
    合上訴人業務需要於夜晚或假日執行打蠟、消毒工作（原審
    卷第168 頁），自無可歸責上訴人之事由可言，況上訴人又
    不能舉證證明其受有何損害，是上訴人依系爭契約第2 條第
    3 項及第11條第8 項第3 款之約定及民法第227 條第1 項不
    完全給付之規定，請求損害賠償63萬5,250 元，並主張扣抵
    應給付被上訴人之清潔費及履約保證金，亦屬無據。
  4.綜上，被上訴人請求上訴人給付自94年10月起至12月止之承
    攬報酬76萬2,300 元，並返還履約保證金30萬4,920 元，合
    計106 萬7,220 元，為有理由。
  (二)被上訴人請求上訴人給付資源回收物垃圾袋費用3萬3,920元
    ，有無理由？
  1.按當事人主張有利於己之事實者，就其事實有舉證之責；聲
    明書證，應提出文書為之；私文書應提出其原本；私文書應
    由舉證人證其真正，民事訴訟法第277 條、第341 條、第35
    2 條第2 項前段、第357 條前段分別定有明文。又當事人提
    出之私文書，必先證其真正，始有形式上之證據力（最高法
    院22年上字第2536號判例要旨、93年度台上字第1210號判決
    意旨參照）。
  2.被上訴人主張兩造約定自94年1 月起至12月止之垃圾袋費用
    應由上訴人支付，被上訴人已代墊資源回收物垃圾袋費用3
    萬3,920 元，為上訴人所否認，並辯稱：否認被上訴人所提
    書證實質內容之真正等語。經查，系爭變更書備註欄載明：
    收納資源回收物所需之塑膠袋應由上訴人提供乙節，為兩造
    所不爭執，復有系爭變更書為證（原審卷第30頁），而上訴
    人於93年、94年亦有採購各式垃圾袋，有其提出明細表為證
    （本院卷第107 頁），被上訴人並不能舉證證明上訴人資源
    回收物垃圾袋係使用被上訴人之垃圾袋。是被上訴人請求上
    訴人給付資源回收物垃圾袋費用3 萬3,920 元云云，核屬無
    據。
五、綜上所述，被上訴人本於系爭契約之約定、民法第490 條第
    1 項及第505 條之承攬契約法律關係，請求上訴人給付自94
    年10月起至12月止之承攬報酬合計76萬2,300 元，並返還履
    約保證金30萬4,920元，合計106萬7,220 元，及自起訴狀繕
    本送達翌日即95年8 月10日起至清償日止，按年利率5 ％計
    算之利息，洵屬正當，應予准許，原審就上開應准許部分，
    為上訴人敗訴之判決，並依聲請為准、免假執行之宣告，並
    無不合。上訴意旨指摘原判決此部分不當，求予廢棄改判，
    為無理由，應予駁回。至原審駁回被上訴人請求資源回收物
    垃圾袋費用3 萬3,920 元部分，並無違誤。被上訴人附帶上
    訴指摘原判決此部分不當，求予廢棄改判，為無理由，應予
    駁回。
六、據上論結，本件上訴及附帶上訴均為無理由，依民事訴訟法
    第449條第1項、第78條，判決如主文。
中    華    民    國    97    年    10    月    15    日
                            民事第五庭
                                審判長法官  蔡明宛
                                法      官  魏式璧
                                法      官  曾錦昌
以上正本證明與原本無異。
本件不得上訴。
中    華    民    國    97    年    10    月    15    日
                                書  記  官  梁美姿


司法院資訊處製作；財團法人民間司法改革基金會備份。
